【裁判字號】    93,易,333
【裁判日期】    951012
【裁判案由】    竊盜
【裁判全文】
臺灣苗栗地方法院刑事判決               93年度易字第333號
公  訴  人  臺灣苗栗地方法院檢察署檢察官
被      告  壬○○
選任辯護人  徐正安律師
            繆璁律師
被      告  丁○○
                      6號
            己○○
            庚○○
            辛○○
前四人共同
選任辯護人  繆璁律師
上列被告因竊盜案件，經檢察官提起公訴（92年度偵字第2245號
），本院判決如下：
    主  文
壬○○、丁○○、己○○、庚○○、辛○○均無罪。
    理  由
一、公訴意旨：
    (一)起訴事實：
      被告壬○○係立益工業股份有限公司苗栗分公司（下稱立
      益公司苗栗分公司）之實際負責人，為立益公司苗栗分公
      司堆置砂石之需要，自民國88年間起，以每年新臺幣（下
      同）150 萬元之代價，向三義鄉民乙○○（起訴書誤載為
      彭水發）承租中華民國所有現交由內政部營建署新生地開
      發局管理之苗栗縣三義鄉○○段1010、1011、1013、1014
      、1015、1016、1017、1018、1019地號等9 筆土地（下稱
      系爭土地），供堆置砂石之用。嗣於92年3 月中旬起，壬○○即開始僱用挖土機及砂石車司機對系爭土地所堆置之
      砂石進行清運，均分別載運至立益公司苗栗分公司廠區內
      堆置，並自92年4 月底僱用被告庚○○、同年5 月5 日僱
      用被告辛○○，2 人均為挖土機司機，另於同年5 月26日
      僱用被告己○○、6 月1 日僱用被告丁○○及被告甲○○
      （業於94年2 月22日死亡，經本院為判決公訴不受理確定
      ），3 人均為砂石車司機。壬○○、庚○○、辛○○、丁○○、己○○及甲○○均明知立益公司苗栗分公司堆置該
      處之砂石，僅限於地表上方，地表下方之砂石則屬中華民
      國所有，竟共同基於為自己不法所有之犯意連絡，乘載運
      地表上之砂石回廠區堆置之機會，由庚○○、辛○○2 人
      向下挖取地表下之砂石，再由明知其事的丁○○、甲○○
      及己○○駕駛砂石車，運回廠區堆置並據為立益公司苗栗
      分公司所有，竊得系爭土地之地表下屬中華民國所有砂石
      31,972立方公尺。嗣於92年6 月1 日11時30分許，經警埋
      伏搜證當場查獲壬○○等6 人。
    (二)起訴法條及罪名：
      刑法第320 條第1 項之竊盜罪。
二、檢察官之舉證：
    (一)證人即苗栗縣政府建設局水資源課職員癸○○於警詢時之
      證詞。
    (二)查獲時會勘記錄1 紙及查獲現場及搜證照片18張（A1至A1
      8） 。
    (三)證人即查獲本案之苗栗縣警察局刑警隊偵查員丙○○於偵
      訊中之證詞。
    (四)臺灣苗栗地方法院檢察署92年6 月9 日勘驗筆錄、苗栗縣
      銅鑼地政事務所土地複丈成果圖及現場照片28張（B1至B2
      8） 。
    (五)證人乙○○於警、偵訊中之證詞及照片3 張（C1至C3）。
    (六)系爭土地之土地登記謄本9 件。
    (七)證人即內政部營建署新生地開發局幫工程師戊○○、土地
      管理課課員邱耀輝於偵訊中之證詞、苗栗縣三義鄉○○段
      遭盜採砂石位置圖及基本單價分析。
    (八)臺灣苗栗地方法院檢察署92年10月3 日勘驗筆錄及照片30
      紙（D1至D30） 。
    (九)立益工業股份有限公司場內進料時間表3 紙。
    (十)94年12月7 日拍攝之現場照片10張。
    (十一)被告壬○○、甲○○、丁○○、己○○、庚○○、辛○○
      於警詢及偵訊中之供述。
三、被告之辯解：
    被告壬○○、丁○○、己○○、庚○○、辛○○均堅決否認
    犯行，壬○○辯稱：伊是在系爭土地上整地，要回復原狀還
    給乙○○，搬運載走的砂石都是以前堆置的砂石等語；丁○○、己○○、庚○○、辛○○則均辯稱：伊僅是受僱於壬○○，依壬○○指示分別操作挖土機及駕駛砂石車，將土地整
    平，砂石載運回廠區，不知挖掘外運之砂石為國有等語。
四、本院之判斷：
    (一)法律依據：
      1.按不能證明被告犯罪或其行為不罰者，應諭知無罪之判
        決，刑事訴訟法第301 條第1 項定有明文。
      2.最高法院30年上字第816 號判例亦指出：認定不利於被
        告之事實，須依積極證據，苟積極證據不足為不利於被
        告事實之認定時，即應為有利於被告之認定，更不必有
        何有利之證據。
      3.又認定犯罪事實所憑之證據，雖不以直接證據為限，間
        接證據亦包括在內，然而無論直接或間接證據，其為訴
        訟上之證明，須於通常一般之人均不致有所懷疑，而得
        確信其為真實之程度者，始得據為有罪之認定，倘其證
        明尚未達到此一程度，而有合理之懷疑存在時，事實審
        法院復已就其心證上理由予以闡述，敘明其如何無從為
        有罪之確信，因而為無罪之判決，尚不得任意指為違法
        ，此經最高法院76年台上字第4986號判例闡釋甚明。
    (二)無罪之理由：
      1.被告壬○○為立益公司苗栗分公司之實際負責人，該公
        司於88年間徵得曾向苗栗縣政府承租系爭土地之乙○○
        同意後，即陸續將該公司所有之砂石堆置在系爭土地上
        ，嗣於92年3 月至6 月間，壬○○分別僱用庚○○、辛○○為挖土機司機，己○○、丁○○、甲○○為砂石車
        司機，對堆置在系爭土地上之砂石進行清運，載運至立
        益公司苗栗分公司廠區內堆置等事實，為被告壬○○、
        甲○○、丁○○、己○○、庚○○、辛○○所均不否認
        ，並迭經證人乙○○於警詢、偵查及審理中證述在案（
        雖乙○○就其提供土地予立益公司苗栗分公司堆置砂石
        之原因究係租賃或借貸，暨所收取之代價總額及其名目
        等節，自身先後所述不一，與被告壬○○所供亦不盡相
        符，然乙○○已得悉被告等人之行為可能涉及不法，且
        明知其與縣政府間之租約早在10餘年前即已終止【見偵
        卷第120 、183 頁】，是其收取對價、允許被告使用系
        爭土地之行為，亦有觸犯刑責之虞，在此情況下，乙○○先稱出租、收取租金，後改稱出借、收取補償費，說
        詞反覆，態度轉趨保留，應屬可以理解，而其所述曾同
        意立益公司苗栗分公司在系爭土地上堆置砂石之基本事
        實，既前後一致，未曾因前述證詞之轉變而動搖，自屬
        可以採信。），復有苗栗縣河川公地使用許可書3 件（
        偵卷第137 至139 頁）、地籍圖2 張（偵卷第140 至14
        1 頁）、經濟部水利署第三河川局土石標售契約書2 件
        （偵卷第210 至217 頁）、照片1 張（偵卷第218 頁）
        在卷可資佐證，堪予認定。從而，被告壬○○等人於清
        運原堆置在系爭土地上、立益公司苗栗分公司所有之砂
        石時，挖掘之深度有無超過堆置砂石之深度，而藉機挖
        取系爭土地原地表下屬國有之土石，並將之載運回立益
        公司苗栗分公司廠區？即為本案之主要爭點。
      2.欲審究被告等人有無超越原有堆置砂石之深度，挖取系
        爭土地地表下方之土石，首應查明者，自係系爭土地於
        88年起遭立益公司苗栗分公司堆置砂石之前，原有之地
        形地貌及高度為何。按對系爭土地於堆置砂石前之原地
        形地貌最為瞭解者，莫過於將土地提供予立益公司苗栗
        分公司使用之原土地承租人乙○○，經本院依公訴人之
        聲請傳喚證人乙○○到庭作證後，依其結證內容可知：
        系爭土地原本是分為四階之梯田，地勢大致由西北向東
        南逐漸升高，第1 、2 階之高度約略相等，自第2 階起
        ，每階高度相差約2 、3 台尺，故系爭土地最高與最低
        處相差約6 台尺，又最高處土地與隔壁鄰地相差約1 人
        高，靠路邊之土地則與路面大約同高（本院卷(二)第28、
        29頁）。而證人乙○○既於警詢及審理中證稱：77年停
        租土地後，其仍繼續使用系爭土地種植水稻，直到88年
        始提供土地予立益公司苗栗分公司堆放砂石（偵卷第12
        0 頁、本院卷(二)第27、28頁），衡情自77年至88年之期
        間內，系爭土地仍持續供農耕之用，地形、地貌及高度
        應未曾發生明顯之變動，則繆辯護人於偵查中所提出由
        行政院農業委員會林務局農林航空測量所於82年8 月3
        日航空攝影（同年10月野外調查，83年3 月修測）、聯
        合勤務總司令部測量署印刷、涵蓋系爭土地範圍之中華
        民國臺灣地區相片基本圖1 紙（偵卷第209 、244 頁，
        下稱航照圖），自足以引為認定系爭土地原地形、地貌
        及高度之有力證據。上開航照圖中，185 公尺等高線恰
        由系爭土地（約在紅色圈線標示範圍內，對照偵卷第15
        2 頁苗栗縣銅鑼地政事務所土地複丈成果圖、第162 頁
        苗栗縣三義鄉○○段遭盜採砂石位置圖及本院卷(一)第20
        6 頁內政部土地測量局鑑定圖所示土地地號、形狀及位
        置，即可明瞭）與其南側、東南側鄰地之界線通過，18
        0 公尺等高線約在系爭土地西側距離150 公尺處，佐以
        乙○○前所證述之情況，則系爭土地於堆置砂石前，其
        東南側最高處之田面高程約183 、184 公尺（與高185
        公尺之鄰地相差約1 人高），地勢向西北逐層降低，至
        最低處之田面高程約在181 至182 公尺間（與最高處相
        差約6 台尺，即將近2 公尺）之客觀狀態，即可確認無
        疑。
      3.進一步應究明者，乃被告等人於92年3 月至6 月間清運
        立益公司苗栗分公司堆置在系爭土地上砂石時，挖掘之
        深度是否顯然已達系爭土地原本之地表以下，破壞原有
        西北─東南走向、水平高程介於約181 至184 公尺間之
        梯田地貌，而足以證明被告盜採土石之意圖及行為？就
        此，公訴人雖提出證人癸○○之警詢證詞（偵卷第35頁
        ）、乙○○之偵訊證詞（偵卷第185 頁）、92年6 月1
        日會勘記錄（偵卷第56頁）及偵查中先後拍攝之照片19
        紙（A12 至15、A17 、A18 、B14 、B15 、B18 、B19
        、B25 至28、D15 、D21 至24）等證據，主張被告等人
        挖掘之深度已逾2 公尺，低於路面、駁坎，且造成部分
        深度達1 人高之明顯坑洞等情，惟查：系爭土地於查獲
        當時，除有經挖掘而凹陷之區域，亦有許多呈山丘狀、
        高於附近地面之土石堆（見偵卷58頁以下之照片A1、A6
        、A8、A11 、A12 、A16 、A17） ，地勢高低起伏，所
        謂挖掘區域之「深度」實係相對之概念，立於不同位置
        、以不同基準向下測量，即可獲得相異之結果，況且系
        爭土地於88年以前地貌為梯田，非完全平整之農地，與
        周圍鄰地復存有高度落差，前述「深度」亦不等同於「
        原地表下方之深度」，而綜觀證人癸○○之警詢筆錄及
        上揭會勘記錄所載全部內容，本院無從得知其各係立於
        何處、以何處之高度為準向下計算2 公尺，再其等對系
        爭土地之原地貌、高度並不瞭解，如此自難僅憑證人癸○○及上揭會勘記錄有關「深度2 公尺」之描述，推論
        被告等人挖掘之深度已達系爭土地原地表之下方。證人
        乙○○於偵查中所證「他們挖了好幾尺深，後來他們拿
        砂石廠洗選後的剩餘土石回填」云云，則業據其於本院
        審理時以「沒有。有的話我的耕耘機就會沈下去了，他
        們如果有挖深下去的話，我就無法耕作了」等語（本院
        卷(二)第31頁）加以推翻，此與偵查中檢察官於92年12月
        9 日及93年4 月13日2 度至現場勘驗之情形：「再經地
        主乙○○同意至其所有之農地開挖3 處，均開挖約90公
        分深，均摻雜多量石頭」（偵卷第279 頁）、「經徵得
        承租人乙○○同意，分別於景山溪道路旁，分選2 處新
        植水稻之農田開挖，初步發現向下開挖時，水稻下方仍
        有砂石」（偵卷第324 頁）互核相符，足認乙○○該部
        分偵訊證詞與實情不符。至於檢察官所舉上開照片其中
        所謂「駁坎」，對照系爭土地回復供農作使用後之相關
        照片（本院卷(一)第59至63頁、第168 至171 頁、卷(二)第
        47至55頁）可知實為貫穿其間之水泥田埂，農田之地表
        低於田埂，本屬理所當然之事；照片B25 至28所示與鄰
        地僅以水泥田埂相隔、開挖深度逾2 米部分（偵卷第13
        5 、136 頁），亦經證人乙○○於審理中檢視後明確證
        稱：「原土地高度比照片上站立之人位置土地還低一點
        」（本院卷(二)第29頁），不能確認已達系爭土地原地表
        以下；其餘照片固可呈現系爭土地存有坑洞及土石堆，
        地表高低起伏之客觀情況，惟終究無法據以判斷挖掘之
        深度是否超越原堆置土石之深度，又參酌乙○○曾要求
        被告回復原狀，並在地表鋪設2 尺厚之腐植土等情（本
        院卷(二)第30頁），被告等人挖掘至略低於路面之深度，
        亦可合理解釋為欲使鋪設腐植土後之田面高度仍與過去
        相同之故。是以徒憑上開證據，猶不足據為不利於被告
        等人之認定。
      4.檢察官上述舉證及主張既難以積極證明被告等人之犯行
        ，為釐清被告等人挖掘堆置土石有無超深（達系爭土地
        原地表下方）此一主要爭點，本院遂於94年6 月24日勘
        驗現場後，經檢察官、被告及辯護人同意，囑託內政部
        土地測量局於94年7 月12日派員會同內政部營建署新生
        地開發局幫工程師戊○○，依戊○○於92年7 月15日前
        往系爭土地實測所繪製苗栗縣三義鄉○○段遭盜採砂石
        位置圖，測量該圖所示盜採砂石區之水平高程。經該局
        使用精密電子測距經緯儀檢測89年重測時測設之圖根點
        ，並經檢核閉合後，作為該測區之控制點，然後以各圖
        根為點為基點，分別施測上述土地及附近界址點，並計
        算其坐標值輸入電腦，再利用水準儀在系爭土地附近引
        測內政部測設之一等水準點B026其高程為182.342 公尺
        ，施測上述土地內現況獨立高程點，以自動繪圖儀展繪
        於鑑測原圖上（同內政部營建署新生地開發局製作之位
        置圖比例尺：1/1200），然後依據苗栗縣銅鑼地政事務
        所保管之地籍圖、地籍調查表、宗地資料等，謄、展繪
        本案有關土地經界線，與前項成果核對後測定於鑑測原
        圖上，作成鑑定圖，該鑑定圖顯示系爭土地西北側最低
        處之水平高程為180.98公尺（位在苗栗縣三義鄉○○段
        1014、1017地號土地上），東南側最高處之水平高程為
        184.22公尺（位在苗栗縣三義鄉○○段1010地號土地上
        ），地表之水平高程係由西北向東南漸次提升，此有內
        政部土地測量局94年9 月27日測籍字第0940008547號函
        暨所附鑑定書、鑑定圖各1 件在卷可稽（本院卷(一)第20
        4 至207 頁）。依上揭鑑定結果，系爭土地現況之地形
        、地貌，與乙○○所述土地原狀相仿，高程與依82年航
        照圖推知之土地原高度亦甚為一致；證人乙○○復於本
        院審理時證陳：現在的田面與之前交給他們時的田面高
        度相同，沒有比較矮，再矮就不能放水（排水）等語（
        本院卷(二)第30、32頁）；再衡酌偵查中檢察官92年12月
        9 日勘驗結果：「開挖3 處，均開挖90公分深，均摻雜
        多量石頭，開挖之第二處之地瓜瘦弱乾扁」（偵卷第27
        9 頁），及乙○○證述：有次已播種，檢察官還開挖，
        並質問該土面為何覆土這麼淺薄，如何種植（本院卷(二)
        第31頁），可見被告等人在系爭土地上鋪設之腐植土厚
        度恐怕尚不及乙○○所要求之2 尺，則當時挖掘之深度
        應不至於明顯達到原地表之下等情，從而，本案實可合
        理懷疑：被告等人於92年3 月至6 月間在系爭土地上挖
        掘土石並載運至立益公司苗栗分公司廠區之行為，確是
        在清運立益公司苗栗分公司所堆置之砂石及進行整地，
        以將系爭土地回復至可供農作使用之原狀，並返還於乙○○。
      5.檢察官雖又以：被告等人將系爭土地整成幾乎水平等高
        ，且低於柏油路面，證人丙○○亦證稱查獲時現場坑洞
        低於柏油路面2 公尺左右，A9、A10 照片上砂石車所載
        泥土多於石頭，應非在搬運原本堆置在系爭土地上之砂
        石等情，主張被告等人有盜採土石行為，然查：由檢察
        官於本院審理時提出之94年12月7 日所攝照片（本院卷
        (二)第55頁）即可發現，區隔系爭土地中3 層梯田之2 道
        水泥田埂，其高度已分別達80公分、70公分，與證人乙○○所述各田地高度差距約2 、3 尺之原地形相比，並
        無明顯重大之差異，上揭內政部土地測量局鑑定圖亦說
        明系爭土地上田地（即圖中以藍色虛線圍繞，標示為丁
        、戊、己、…、癸之區塊）之間，部分存有數十公分至
        1 公尺餘之高度落差，檢察官認系爭土地現況為幾乎水
        平等高，即不無誤會；而照片顯示田地僅略低於柏油路
        面，此未必與證人乙○○所述「靠路邊的地與路面差不
        多同高」（本院卷(二)第29頁）之情形相悖；證人丙○○
        固證稱查獲時現場有低於柏油路面約7 、8 尺之坑洞，
        惟亦不否認當時尚有挖掘起來堆置在一旁，高1 、2 尺
        至5 、6 尺不等之土堆（本院卷(二)第35至37頁），再觀
        A6、A13 、A14 、A16 至18等照片中，土石堆旁均有施
        作中之水泥田埂，附近並多置有相當數量之模板、鋼筋
        等建築材料之客觀情況（偵卷第61、65至67頁），被告
        辯稱挖掘較深之部分係在施作水泥田埂之基礎，並非盜
        採，自屬合理而有徵，堪予採信；又立益公司苗栗分公
        司於91年間向經濟部水利署第三河川局標得之大安溪河
        川區域線內第9 、11土石堆，若未經洗選即堆置在系爭
        土地上，衡情應為砂、石混雜之狀態，檢察官所提A9、
        A10 照片中，可見之砂石僅限於車斗頂部以上者，車斗
        下方泥土之比例是否仍高於石頭，不得而知，縱該車所
        載泥土確較石頭為多，亦無法遽予排除因土石堆內泥土
        、砂石分布不均勻，偶然所致之可能性，豈能以此論斷
        被告等人係載運挖取自系爭土地地表下之土石？
      6.綜上各節說明，本案檢察官所舉之各項直接證據及間接
        證據，尚無從說服本院形成確信被告等人有盜採系爭土
        地地表下土石犯行之心證，被告等人在系爭土地上挖掘
        並載運砂石至立益公司苗栗分公司廠區之行為，仍可合
        理懷疑為係在清運該公司所有之砂石，並將系爭土地回
        復至可供農作使用之原狀，返還於原提供土地予該公司
        堆置砂石之乙○○，而非基於意圖為自己不法所有之意
        圖。揆諸前揭法律規定及判例意旨，自應諭知被告等人
        無罪之判決。
      7.檢察官於審理中另聲請調查下列證據：(1)向苗栗地政事
        務所調取系爭土地地籍圖，向行政院農業委員會林務局
        農林航空測量所調取系爭土地自88年起至92年止之航照
        圖，送交陶林數值測量工程有限公司為地形模型之建立
        、(2)傳喚證人戊○○到庭作證。經查，(1)部分聲請之待
        證事項為系爭土地自88年起至92年止之期間內，其地形
        、地貌及高度有無重大改變，其目的實在證明被告壬○○在該段期間內有無藉堆置土石之機會盜採地表下土石
        之行為，並非檢察官起訴之被告5 人於92年3 月至6 月
        間之竊盜事實，更與自92年3 月起始陸續進入系爭土地
        工作之被告丁○○、己○○、庚○○、辛○○4 人毫無
        關連，如予調查，顯有使本案兩造攻防之範圍無限擴大
        ，妨礙被告防禦權之行使，並造成訴訟程序延滯之虞；
        (2)部分聲請之待證事項為證人戊○○所目睹案發當時之
        土地現貌，但戊○○係於92年7 月中旬始前往現場，並
        未目擊查獲當時系爭土地之狀況，且其於偵查中即明確
        證稱到場測量時已無坑洞，土堆均已掃平，最高與最低
        已成平面（偵卷第324 、327 頁），況戊○○抵達前之
        現場狀況，本有檢察官提出之A1至18、B1至28照片可資
        參考，縱戊○○到庭說明，亦不足以影響本院之判斷。
        故本院認檢察官聲請調查之上開證據均無調查之必要，
        爰予駁回，併此敘明。
據上論斷，應依刑事訴訟法第301 條第1 項，判決如主文。
本案經檢察官石東超到庭執行職務。
中    華    民    國    95    年    10    月    12    日
                  刑事第一庭    審判長法  官  劉興浪
                                      法  官  蔡志宏
                                      法  官  羅貞元
以上正本證明與原本無異。
如不服本判決，應於判決送達後10日內向本院提出上訴狀（應抄
附繕本）。告訴人或被害人如對於本判決不服者，應具備理由請
求檢察官上訴，其上訴期間之計算係以檢察官收受判決正本之日
期為準。
                                      書記官  劉秋雯
中    華    民    國    95    年    10    月    12    日


司法院資訊處製作；財團法人民間司法改革基金會備份。
